【裁判字號】    98,訴,1443
【裁判日期】    981110
【裁判案由】    清償借款
【裁判全文】
臺灣臺北地方法院民事判決              98年度訴字第1443號
原      告  永豐商業銀行股份有限公司
法定代理人  壬○○
訴訟代理人  戊○○
            甲○○
            癸○○
            己○○
被      告  丙○○
訴訟代理人  何岳儒律師
            張淳茵律師
複  代理人  庚○○
上列當事人間請求清償借款事件，本院於中華民國98年10月27日
言詞辯論終結，判決如下：
    主      文
被告應給付原告新臺幣陸拾柒萬陸仟壹佰參拾玖元。
原告其餘之訴駁回。
訴訟費用由被告負擔百分之七十，餘由原告負擔。
本判決原告勝訴部分，於原告以新臺幣貳拾貳萬陸仟元供擔保後
，得假執行。但被告於假執行程序實施前，以新臺幣陸拾柒萬陸
仟壹佰參拾玖元為原告預供擔保，得免為假執行。
原告其餘假執行之聲請駁回。
    事實及理由
甲、程序方面：
    本件依兩造間償還合會金契約書第10條，雙方合意以本行所
    在地之法院為第一審管轄法院，而原告銀行位在臺北市中山
    區○○○路○ 段36號，在本院管轄區域內，依民事訴訟法第
    24條第1項規定，本院自有管轄權。
乙、實體方面：
一、原告起訴主張：
  (一)被告丙○○曾加入原告所主辦之秋十八乙種一十萬元會五戶
    會為會員，於73年8月1日第一次受領給付金後，邀同訴外人
    丁○○○、乙○○、辛○○為連帶保證人簽立償還合會金契
    約書，約定所欠合會金新臺幣（下同）559,500元，自73年9
    月1日起至75年2月1日止，分期18次，於每月1日攤還，如逾
    期一次以上，即喪失分期償還之權利，並須加付按每百元每
    日伍分即年利率18﹪計算之違約金。詎被告僅繳至74年2月1
    日後即未再繳款，有會金帳卡可稽，惟原告於98年1 月22日
    抵銷訴外人辛○○於原告分行之存款3,289 元，足以抵充98
    年3月2至同月20日之違約金，是以，被告尚有本金 357,000
    元及自74年3月21日起之違約金未償。又被告復於73年10月5
    日邀同上開訴外人為連帶保證人向原告借款500,000 元，並
    立有借據乙紙，約定借款期限自73年10月5 日起至75年3月4
    日止，於每月4日繳納利息1次，利息按年息10.75%計付。若
    有逾期，逾期6個月以內者按約定利率之1成，逾期超過6 個
    月者按約定利率之2 成加計違約金。詎料被告未依約繳款，
    利息僅納至74年4月10日，迄今尚有本金246,589元及自74年
    4 月11日起之利息、違約金未償，有中期放款放款帳卡可稽
    。再被告嗣於74年1月9日邀同上開訴外人為連帶保證人向原
    告借款500,000 元，並立有借據乙紙，約定借款期限自74年
    1月9日起至75年6月9日止，於每月9日繳納利息1次，利息按
    年息10.75% 計付。若有逾期，逾期6個月以內者按約定利率
    之1成，逾期超過6 個月者按約定利率之2成加計違約金。詎
    料被告未依約繳款，利息僅納至74年4 月10日，迄今尚有本
    金377,517元及自74年4月11日起之利息、違約金未償，自應
    依約負清償之責。
  (二)又借款原本債權雖已罹於時效，被告得拒絕給付，惟已發生
    之利息、違約金請求權並不因而隨同消滅，該部分之利息、
    違約金並非原本債權之從權利，有獨立請求權，消滅時效當
    然亦分別起算。又違約金係以強制債務履行為目的之非定期
    給付之債，與民法第126 條所規定之性質不同，時效應為15
    年。則利息及違約金的時效因原告聲請發支付命令而中斷，
    原告自93年2月4日起至98年5 月12日止之利息，自83年2月4
    日起至98年5 月12日止之違約金債權請求權時效均尚未完成
    。再違約金之約定，為當事人契約自由、私法自治原則之體
    現，雙方於訂約時，既已盱衡自己履約之意願、經濟能力、
    對方違約時自己所受損害之程度等主、客觀因素，本諸自由
    意識及平等地位自主決定，被告於訂約時即知有此違約金之
    約定，今卻於給付遲延時指摘約定之違約金過高而要求核減
    ，卻未就違約金額如何過高、為何要核減、又應減至多少始
    為合理等事項盡舉證之責，如此無異將債務人不履行契約之
    不利益歸由債權人分攤，不僅對債權人難謂為公平，抑且有
    礙交易安全及私法秩序之維護。且被告於74年3 月違約，意
    即原告損害於當時即已發生，尚不能以目前社經情況片面認
    約定之違約金過高，而依民法第250 條之規定，違約金既為
    損害賠償額之預定，且由償還合會金契約內容觀之，原告對
    於被告如有逾期攤還之情形，僅能請求被告及連帶保證人立
    即清償所積欠之餘額與違約金外，縱有其他損害也無法請求
    ，是本件違約金以年息18% 計付，甚為合理。從而，被告仍
    應給付原告利息353,838元及違約金1,186,882元。並聲明：
    (1)被告應給付原告357,000元，及自74年3月21日起至清償日
    止，按年息18%計算之違約金。(2)被告應給付原告246,589元
    ，及自74年4月11日起至清償日止，按年息10.75% 計算之利
    息，暨自74年5月11日起至清償日止，逾期在6個月以內者，
    按上開利率之1成，逾期超過6 個月者，按上開利率之2成計
    算之違約金。(3)被告應給付原告377,517元，及自74年4月11
    日起至清償日止，按年息10.75%計算之利息，暨自74年5 月
    11日起至清償日止，逾期在6個月以內者，按上開利率之1成
    ，逾期超過6個月者，按上開利率之2成計算之違約金。(4)願
    供擔保，請准宣告假執行。
二、被告答辯略以：
    其於73年8 月27日原告撥款日起，至最後一次給付之日即74
    年4月1日止，業已支付8 期共265,000元，尚欠本息294,500
    元，此由原告之會金帳卡即可明顯看出原告所剩之餘額僅為
    294,500元，然原告起訴請求被告給付357,000元及違約金，
    顯非合理。再利息乃係原本債權之從權利，而違約金債權請
    求權以系爭借款本金債權存在為前提，亦為從權利之性質，
    依民法第146 條之規定，原本債權之請求權既因時效消滅者
    ，利息及違約金之請求權亦同其命運亦應隨同消滅。且原告
    怠於行使權利，法律無保護其權利之必要。退萬步言之，原
    告主張被告應給付其利息及違約金為有理由，該違約金債權
    之時效應為5 年，並非15年，違約金其名稱雖與遲延利息不
    同，然實質上仍為賠償債權人因遲延所受損害，自不因其名
    稱有異而認時效之計算應有不同，是因給付遲延所應付之違
    約金，其請求權消滅時效之期間應為5年，有民法第126條短
    期時效之適用。且若自被告給付遲延時，原告即得請求系爭
    違約金，則實應自74年給付遲延之日起算，縱認定其時效為
    15年，亦應於89年時消滅。今原告於98年始起訴請求被告清
    償借款，被告自得以系爭違約金請求權業罹於時效為抗辯，
    而拒絕給付之。再原告於74年即得向被告主張清償借款，並
    曾對系爭債務對被告及被告之連帶債務人為請求，惟於前訴
    訟過程中撤回對被告請求，24年間對該債務不聞不問，亦未
    對連帶債務人勝訴之部分為強制執行，則被告得主張民法第
    217條過失相抵，請求減輕該金額或免除之。爰依民法第148
    條、第252 條之規定請求酌減或免除違約金。並聲明：原告
    之訴及假執行之聲請均駁回。如受不利判決，願供擔保請准
    宣告免為假執行。
三、兩造所不爭執之事項：
  (一)被告於73年8 月間加入原告所主辦之「秋之十八乙種一十萬
    元會五戶會」為會員，被告於第一次受領給付金後，邀辛○○、丁○○○、乙○○為連帶保證人，簽立償還合會金契約
    書，約定所欠合會金559,500元，自73年9月1日起至75年2月
    1日止，分十八期於每月1日攤還，如逾期不履行即視為全部
    到期，並須加付按每百元每日五分即年息18 %計算之違約金
    。原告於98年1月22日以辛○○在原告分行之存款3,289元抵
    充98年3月2日至20日之違約金。
  (二)被告另於73年10月5 日以辛○○、丁○○○、乙○○為連帶
    保證人，向原告借款50萬元，約定借款期間自73年10月5 日
    起至75年3月4日止，約定利息按年息10.75% 計算，於每月4
    日繳納一次，逾期清償在6個月以內者，按上開利率10%，超
    過6個月者，按上開利率20%計付違約金。被告僅繳息至74年
    4 月10日止，尚欠本金246,589元及自74年4月11日起算之利
    息、違約金未清償。
  (三)被告於74年1月9日以辛○○、丁○○○、乙○○為連帶保證
    人，向原告借款50萬元，約定借款期間自74年1月9日起至75
    年6月9日止，約定利息按年息10.75% 計算，於每月9日繳納
    一次，逾期清償在6個月以內者，按上開利率10% ，超過6個
    月者，按上開利率20%計付違約金。被告僅繳息至74年4月10
    日止，尚欠本金377,517元及自74年4月11日起算之利息、違
    約金未清償。
  (四)上開債權本金請求權已罹15年消滅時效期間。
四、兩造主要爭點及法院之判斷：
    經本院偕同兩造協議簡化爭點為：(一)關於償還合會金契約，
    被告最後清償日期為何？尚欠本金金額為何？(二)被告是否得
    以系爭欠款本金罹於消滅時效為由，拒絕給付利息及違約金
    ？利息債權及違約金債權是否為從權利？(三)如否，原告得請
    求系爭欠款之利息金額？(四)系爭欠款之違約金消滅時效為 5
    年或15年？原告得請求系爭欠款之違約金金額？(五)違約金是
    否過高應予酌減？茲就各爭點判斷如下：
  (一)本件原告主張債務人以添票備償為還款方式，一旦提示票據
    ，銀行帳務上即須記錄一筆貸方交易，表示債務人該期預計
    還款，惟票據需經過交換程序始能兌現，因此會計科目上又
    有應收帳款的設計，意即在銀行帳務借方處同時記錄一筆與
    前揭貸方相同金額的交易，待該票據兌現後再於應收帳款的
    貸方紀錄交易金額，應收帳款的借貸方相抵後餘額為0 始表
    示該期欠款確定還款。而系爭債務自第2期至第7期經原告提
    示票據後均有兌現還款，惟自74年3月1日即第8 期起被告所
    添之備償票均無一兌現等語。惟被告辯以：其於73年8 月27
    日原告撥款日起，至最後一次給付之日（即74年4月1日）止
    ，業已支付8 期共265,000元，尚欠本息294,500元云云。則
    原告主張，被告係以添票備償為還款方式，而被告對於上開
    清償方式亦不爭執，僅主張原告須對票據未兌現之部分負舉
    證之責任，然依兩造所不爭執之部分即對於第7期（74年2月
    1 日）以前所為之清償情狀之應收帳款紀錄觀之，該紀錄為
    原告業務上或通常業務過程所製作之紀錄文書，其自第2 回
    次至第7回次紀錄方式皆為相同，於借方有「33,750 」之記
    載，而貸方部分亦有「33,750 」之相同記載，惟至第8回次
    起，即無相同方式之紀錄文書，則上開之紀錄文書即與原告
    所主張自74年3月1日起票據即未兌現等情相符，是原告之主
    張尚可採信。而被告抗辯其已清償8期借款共計265,000元，
    既未舉證以實其說，自非可採。
  (二)又本件原告主張之事實，已據其提出償還合會金契約書、合
    會金帳卡、借據、中期放款帳卡為證，核屬相符，且被告對
    於73年10月5 日及74年1月9日之借款債務尚欠金額亦未爭執
    ，應堪信為真實。而被告對於73年8 月之合會金欠款雖有爭
    執，然依上開(一)之說明，應認原告所為主張有據。惟按時效
    完成後，債務人得拒絕給付。民法第144條第1項定有明文。
    是兩造既不爭執上開各筆借款本金債權已罹於15年之消滅時
    效，依上開規定，被告自得提出時效之抗辯而拒絕給付，從
    而，原告請求被告給付如聲明所示本金部分，即屬無據，難
    以准許。
  (三)再消滅時效完成，債務人僅取得為拒絕給付之抗辯權而已，
    其請求權並非當然消滅，原本債權已罹於時效，但於債務人
    為時效抗辯前，其利息及違約債權仍陸續發生，而已發生之
    利息及違約金並非民法第一百四十六條所稱之從權利，其請
    求權與原本請求權各自獨立，消滅時效亦分別起算，原本請
    求權雖已罹於消滅時效，已發生之利息及違約金請求權並不
    因而隨同消滅。最高法院97年度台上字第477 號裁判意旨參
    照。是陸續發生之利息及違約金債權，已為獨立債權，既與
    原本債權各有其時效期間及起算期，自不能因債務人抗辯原
    本債權罹於時效而隨同消滅。是被告抗辯利息及違約金債權
    之請求權亦隨同原本債權請求權而時效消滅為無理由。又利
    息、紅利、租金、贍養費、退職金及其他一年或不及一年之
    定期給付債權，其各期給付請求權，因五年間不行使而消滅
    ，民法第126 條定有明文。是原告請求自93年2月4日起至98
    年5 月12日被告為時效抗辯之日止計算之利息，如附表所示
    之金額為有理由，應予准許。再按違約金之約定，為賠償給
    付遲延所生之損害，於債務人給付遲延時，債權人始得請求
    ，既非定期給付之債務，其時效為十五年而非五年，原審認
    違約金，係按一定利率及遲延日數計算，應適用五年之時效
    ，所持法律見解殊有未洽。最高法院96年度臺簡上字第25號
    裁判意旨參照。是違約金係因債務人給付遲延時，債權人始
    得請求，既非定期給付之債，與民法第126 條所規定之性質
    不同，其時效期間應為15年。故本件原告請求自83年2月4日
    起至98年5 月12日被告為時效抗辯之日止計算之違約金債權
    部分，為有理由。而被告抗辯違約金債權之時效應為5 年，
    有民法第126 條短期時效之適用，為無理由。再被告主張原
    告於74年即得向被告主張清償借款，並曾對被告及被告之連
    帶債務人為請求，惟於前訴訟過程中撤回對被告請求之部分
    ，24年間對該債務不聞不問，亦未對連帶債務人勝訴之部分
    為強制執行，直拖延至98年時，始又起訴請求被告清償系爭
    債務，則被告得主張依民法第217條、第148條、第152 條之
    規定，請求減輕該金額或免除之。惟按兩造合意成立之借約
    ，訂定如到期不還，聽憑債權人將抵押品變賣，以償本利等
    語。係債權人之一種權利，並非義務。故在債務屆清償期，
    而債務人不清償時，縱令債權人得以行使此項權利而不行使
    ，要無因此喪失其債權之理。再按債務之履行需經債權人協
    力始得完成者，因債權人未為協力或積極干預，致債務人之
    履行受妨礙，債權人固應負受領遲延之責任（民法第二百三
    十七條以下債務人責任減輕之規定），但其債務並不因而消
    滅，且債權人於受領遲延後，復再表示受領之意思，或為受
    領給付必要之協力，並催告債務人給付時，債務人即應給付
    ，否則仍應負給付遲延之責任。最高法院20年上字第2373號
    判例意旨、96年臺上字第2469號裁判意旨可資參照。是除債
    權人有受領遲延之情狀需負賠償責任外，債權人債權之行使
    係為權利而非義務。是被告主張原告怠於請求清償債務，而
    依民法第148條、第217條過失相抵之規定請求減輕或免除違
    約金債權之金額，為無理由，不應准許。然被告遲延清償雖
    為不爭之情，惟原告除受有利息損失外，尚難認有其他損害
    ，而參酌國內貨幣市場利率已大幅調降，原告對於償還合會
    金契約約定按每百元每日5分即年息18%計算之違約金之請求
    ，猶屬過高，爰依民法第252 條之規定，予以酌減至與本件
    其餘借款相同之違約金計算標準，即以週年利率2.15% 計算
    ，應為適當。是依此原告所得請求之違約金數額，即如附表
    所示，惟逾此部分之請求，則無從准許之。
  (四)從而，原告依兩造之消費借貸契約，請求被告給付如附表所
    示之利息及違約金總計676,139元（117,277+139,804+81,00
    7+214,034+124,017＝676,139），為有理由，應予准許，逾
    此部分之請求，則無理由，應予駁回。
五、本件事證已臻明確，兩造其餘攻擊防禦方法及未經本院援用
    之證據，核與判決之結果不生影響，爰不予逐一論駁，併此
    敘明。
六、兩造分別陳明願供擔保請准宣告假執行或免為假執行，關於
    原告勝訴部分，核無不合，爰分別酌定相當之擔保金額，予
    以准許。至原告敗訴部分，其假執行之聲請即失所附麗，應
    予駁回。
七、訴訟費用負擔之依據：民事訴訟法第79條。
中    華    民    國    98    年    11    月    10    日
                  民事第四庭    法  官  余明賢
以上為正本係照原本作成
如對本判決上訴須於判決送達後20日內向本院提出上訴狀
中    華    民    國    98    年    11    月    10    日
                                書記官  楊勝欽
附表：                                      新臺幣/元
┌───┬────┬─────────────┬───┐
│名  稱│金    額│利息/違約金計算期間/日數  │年利率│
├───┼────┼─────────────┼───┤
│本  金│357,000 │                          │      │
├───┼────┼─────────────┼───┤
│違約金│117,277 │自83年2月4日起至98年5月12 │2.15% │
│      │        │日止。共計5577天。        │      │
├───┼────┼─────────────┼───┤
│本  金│246,589 │                          │      │
├───┼────┼─────────────┼───┤
│利  息│139,804 │自93年2月4日起至98年5月12 │10.75%│
│      │        │日止。共計1925天。        │      │
├───┼────┼─────────────┼───┤
│違約金│ 81,007 │自83年2月4日起至98年5月12 │2.15% │
│      │        │日止。共計5577天。        │      │
├───┼────┼─────────────┼───┤
│本  金│377,517 │                          │      │
├───┼────┼─────────────┼───┤
│利  息│214,034 │自93年2月4日起至98年5月12 │10.75%│
│      │        │日止。共計1925天。        │      │
├───┼────┼─────────────┼───┤
│違約金│124,017 │自83年2月4日起至98年5月12 │2.15% │
│      │        │日止。共計5577天。        │      │
├───┴────┴─────────────┴───┤
│原告得請求之金額為676,139元                         │
└──────────────────────────┘

司法院資訊處製作；財團法人民間司法改革基金會備份。
